【裁判字號】    91,訴,164
【裁判日期】    920917
【裁判案由】    貪污等
【裁判全文】
臺灣花蓮地方法院刑事判決                          九十一年度訴字第一六四號
    公  訴  人  臺灣花蓮地方法院檢察署檢察官
    被      告  丁○○
    選任辯護人  張秉正律師
    被      告  戊○○
    選任辯護人  吳明益律師
                李文平律師
右列被告等因違反貪污治罪條例案件，經檢察官提起公訴（九十年度偵字第九九號）
，本院判決如左：
    主  文
丁○○、戊○○，均無罪。
    理  由
一、公訴意旨略以：
  （一）丁○○係壽豐鄉公所村幹事，為依法令從事公務之人員。緣民國八十三年間
        ，花蓮縣稅捐稽徵處（下稱稅捐處）處理土地所有權人吳永泉、徐進興、周
        欽光、翁日蘭、林春華、陳銀妹等六人申請土地移轉免徵土地增值稅案，於
        八十三年十月十二日派員會同丁○○共同會勘花蓮縣壽豐鄉○○段二三、二
        四、四七、五十、五一、五七、五八、六十、六八、六九、八六、八七、八
        八、八九、九十、九一、一０九、一一四、一一九、一二０、一二一、一二
        二、一二三、一二七號及萬壽段二小段六九土號土地，抽查有無作農業使用
        。負責認定之丁○○於會勘時認定上開二十五筆土地均未作農業使用；八十
        三年十一月二十一日複勘，丁○○仍認定未作農業使用。花蓮稅捐處乃依法
        裁罰原土地免徵增值稅二倍之罰鍰，合計新台幣（下同）二千一百四十九萬
        元。上開土地實際所有權人梁清政（另為不起訴處分）不服稅捐處之處分，
        為向稅捐處申覆，以吳永泉、徐進興、周欽光、翁日蘭、林春華、陳銀妹等
        六人之名義，於八十四年九月十四日向壽豐鄉公所申請核發八十三年勘查使
        用情形證明，壽豐鄉公所於八十四年九月十五日收文後，即由承辦人陳阿竹
        簽請原勘查人丁○○簽註意見，丁○○明知上開土地經兩次勘查均未作農業
        使用，竟於同日製作不實之複勘清冊並簽註略以：第二次複勘萬壽二三等二
        十三筆土地雖草長，但現耕人指界後，可辨識留有種瓜類之溝畦、帆布、蓄
        水坑，可認定種植季節性作物如西瓜等。壽豐鄉公所同日據丁○○簽註之內
        容函復吳永泉、徐進興、周欽光、翁日蘭、林春華、陳銀妹等六人，略謂可
        認定上開土地種植季節性作物。梁清政即以吳永泉、徐進興、周欽光、翁日
        蘭、林春華、陳銀妹等六人具名，以壽豐鄉公所之認定函據以提起行政救濟
        ，經台灣省政府訴願委員會決定原處分撤銷，致花蓮花蓮稅捐處無法對吳永
        泉、徐進興、周欽光、翁日蘭、林春華、陳銀妹等六人裁罰，圖利梁清政、
        吳永泉、徐進興、周欽光、翁日蘭、林春華、陳銀妹等七人二千一百四十九
        萬元，因而認為被告丁○○涉犯有刑法第二百十三條的公務員登載不實罪嫌
        ，以及貪污治罪條例第六條第一項第四款的圖利罪嫌。
  （二）戊○○係花蓮縣壽豐鄉公所技士，為依法令從事公務之人員，緣稅捐處因受
        理洪麗卿申請豐田段（起訴書誤載為萬壽段）第一六一０、二五九０號二筆
        土地；陳加滕申請治平段一九一五之四、一九一五之五、一九一五之一八、
        一九一五之一九等四筆土地移轉免徵土地增值稅案，分別於八十五年十二月
        十三日及十二月十九日會同負責認定農地有無作農業使用之戊○○共同前往
        洪麗卿（十二月十三日會勘）、陳加滕（十二月十九日會勘）所有之上開土
        地會勘，戊○○均認定「什草叢生，未耕作及噴殺草劑，85/2期休耕無案，
        鄰地種植造林。」，花蓮稅捐處依法分別處予洪麗卿一百十七萬一百元、陳
        加滕一百六十二萬七千元之罰鍰，惟洪麗卿、陳加滕依法申請複勘。戊○○
        於八十六年一月十六日複勘時，明知初勘時，上開土地並未作農業使用，竟
        於上開土地之免徵土地增值稅之農業用地定期實地查核清單上均登載「複勘
        時認定初勘錯誤，初勘時地上即噴有年年春殺草處理，複勘時已種植作物，
        初複勘均繼續作農業使用」等不實事項，並將上開土地之免徵土地增值稅之
        農業用地定期實地查核清單交由花蓮稅捐處人員帶回，致使花蓮稅捐處無法
        對洪麗卿、陳加滕予以裁罰，圖利洪麗卿一百十七萬一百元、陳加滕一百六
        十二萬七千元之損害，因而認為被告戊○○涉犯有刑法第二百十六條、第二
        百十三條的行使公務員登載不實罪嫌，以及貪污治罪條例第六條第一項第四
        款的圖利罪嫌。
二、本件公訴人認被告丁○○涉犯上述罪嫌，是以被告丁○○於丙○○○查站調查時
    已自白二次實際會勘農地時均發現沒有種植農作物，八十四年九月十五日簽呈的
    附件係為使農民免受稅捐處裁罰才製作不實文書等語，核與證人乙○○、甲○○
    於調查站調查時的證述相符，並有卷內所附的免徵土地增值稅之農業用地定期實
    地查核清單二十五份、八十四年九月十五日之簽呈及附件影本，作為論罪的依據
    ；公訴人認被告戊○○涉犯上述罪嫌，則是以被告戊○○於丙○○○查站調查時
    已自白土地初勘時均並無種植農作物，複勘時為避免農民受到鉅額罰款才作不實
    認定等語，核與證人林秋滿、張乃美、溫瑞鴛於調查站調查時的證述相符，並有
    戊○○所書立的自白書一紙，以及免徵土地增值稅之農業用地定期實地查核清單
    六份，作為論罪的依據。
三、按認定犯罪事實所憑之證據，無論直接或間接證據，其為訴訟上之證明，須於通
    常一般之人均不致有所懷疑，而得確信其為真實之程度者，始得據為有罪之認定
    ，倘其證明尚未達到此一程度，而有合理之懷疑存在時，事實審法院自無從為有
    罪之確信（參照最高法院七十六年台上字第四九八六號判例）。又按刑法第二百
    十三條不實登載公文書罪之成立，除客觀上公務員在其職務上所掌之公文書，有
    為虛偽不實之登載行為，其在主觀上須明知為不實，且須足生損害於公眾或他人
    。又行為後法律有變更者，適用裁判時之法律，但裁判前之法律有利於行為人者
    ，適用最有利於行為人之法律，刑法第二條第一項定有明文。查貪污治罪條例已
    於九十年十一月七日修正公布，於同年月九日起生效施行，依修正後貪污治罪條
    例第六條第一項第四款規定與修正前同條項規定比較，修正後之規定較修正前之
    規定，構成要件更加嚴謹，除行為人必須「明知違法」，並採取「結果犯」之理
    論外，更刪除「未遂犯」之處罰，故以九十年十一月七日修正公布之貪污治罪條
    例第六條第一項第四款規定為最有利於行為人之法律，自應以該條項之規定，判
    斷被告等是否涉及公訴人所指之圖利罪嫌，合先敘明。
四、訊據被告丁○○雖然坦承於八十四年九月十五日處理以吳永泉、徐進興、周欽光
    、翁日蘭、林春華、陳銀妹等六人之名義向壽豐鄉公所申請核發八十三年勘查使
    用情形證明案中，有簽註「第二次複勘萬壽二三等二十三筆土地雖草長，但現耕
    人指界後，可辨識留有種瓜類之溝畦、帆布、蓄水坑，可認定種植季節性作物如
    西瓜等」意見並附上複勘清冊，惟堅決否認有登載不實及圖利的犯行，辯稱：他
    於八十三年十一月二十一日去複勘時的確有看到土地留有種植痕跡，但是因為不
    敢確定農民是在何時耕種，又怕勘驗結果與初勘不符會被認為有圖利的嫌疑，所
    以才會在查核簽單上仍簽註認定上述二十三筆土地未繼續耕作的意見，不過他有
    將複勘的結果製作了一份複勘清冊，詳載複勘時每筆土地的使用狀況，八十三年
    十二月間，上述土地所有人又到稅捐處陳情，稅捐處將申復書函轉給壽豐鄉公所
    辦理時，他有簽註擬辦意見表明：「複勘時隱約可見遺有種西瓜之痕跡，但未能
    確定何年種植，擬函覆稅捐處逕向糧食局借閱八十三年一期航照圖辨認之」，且
    附上先前製作的複勘清冊說明複勘情形，事後鄉公所有發函就土地是否作農業使
    用的認定請示縣政府，縣政府又函轉農林廳表示意見，經農林廳回覆意見表示認
    為要從寬認定繼續作農業使用，他才會在八十四年九月十五日簽註意見認定上述
    土地有種植季節性作物，並附上之前做好的複勘清冊，他並沒有登載不實，也沒
    有圖利自己或任何人等語。
五、訊據被告戊○○雖然坦承於初次會勘時，對洪麗卿所有之壽豐鄉○○段一六一０
    、二九五０號土地、陳加滕所有之治平段一九一五之四、之五、之十八、之十九
    號土地，均作「什草叢生，未耕作及噴殺草劑」的認定，而於複勘時，則登載「
    複勘時認定初勘錯誤，初勘時地上即噴有年年春殺草處理，複勘時已種植作物，
    初複勘均繼續作農業使用」等事實，惟堅決否認有登載不實及圖利的犯行，辯稱
    ：若殺草劑再會看前一、二日剛噴灑，則會勘時還無法看出噴灑後的殺草效果，
    他在複勘時上開土地確實有種植農作物，且有雜草枯死、枯黃等情形，依這樣的
    情況往前推斷，初勘時的確可能剛噴有殺草劑而尚未產生效果，他當時擔心依據
    他初勘的記載，上述農地會被誤認為是非農業使用而受到罰款，他又想寫得簡單
    一點，所以就直接記載初勘錯誤，初複勘均有作農業使用等語，他並沒有圖利自
    己或任何人等語。
六、經本院調查後發現，
（一）八十九年一月二十六日土地稅法修正前，第三十九條之二第一項規定：「農業
      用地在依法作農業使用時，移轉與自行耕作之農民繼續耕作者，免徵土地增值
      稅」；第五十五條之二第一項規定：「依第三十九條之二第一項取得之農業用
      地，取得者於完成移轉登記後，有左列不繼續耕作情形之一者，處以原免徵土
      地增值稅額二倍之罰鍰，：：，二、非依第二十二條之一規定之各項原因，閒
      置不用者」。而為有效執行上述第五十五條之二規定，財政部並以台財稅第八
      ０一二四０八五二號函發布農業用地移轉免徵增值稅案件管制檢查作業要點，
      規定核准免徵土地增值稅的農業用地，稽徵機關應予列管，業務單位並應定期
      抽查實地查核列管農地，由稽徵機關邀集地政及農業機關組成會勘小組，並由
      農業機關負責農業用地是否繼續作農業使用之認定（詳該要點第二、四、五點
      ），本案上述農地均係因上述規定而經會勘小組實地會勘查核農地使用的情形
      ，先予敘明。
（二）被告丁○○部分：
      (1)被告丁○○於八十三年十月間以村幹事借調至壽豐鄉公所農業課，並參與上
        述周欽光等六人所有農地的實地會勘，負責認定上述二十五筆農地是否有繼
        續作農業使用的工作，於八十三年十月十二日先會勘上述萬壽段共計二十四
        筆土地，於同年月二十八日會勘上述陳銀妹所有的萬壽段二小段六九號土地
        ，均認定雜草叢生，未做農業使用，嗣經土地所有權人周欽光等六人提出申
        復後，於同年十一月二十一日複勘的結果，亦均作相同未做農業使用認定的
        事實，業據被告坦白承認，並經證人即一同會勘之地政事務所人員乙○○、
        稅捐處人員甲○○證述在卷，且有申復書二份及農業用地定期實地查核清單
        二十五份在卷可憑。
      (2)又周欽光等六人於八十三年十二月二十九日提出申請書申請解釋土地稅法第
        二十二條之一的適用疑義，經稅捐處於八十四年一月十九日以八四花稅財字
        第二八三二七號函轉壽豐鄉公所後，丁○○於八十四年二月二十七日在該函
        之擬辦欄簽註：「擬：一、經承辦人複勘，案列土地確屬雜草甚長，惟隱約
        可見遺有種西瓜之痕跡，但未能確定何年種植，擬函附稅捐處逕向糧食局借
        閱八十三年一期航照圖辨認之。二、複勘情形如附件，請核示」，並附上複
        勘清冊一份詳列各地號之使用情形，此有上述函文暨複勘清冊一份在卷可按
        ，並經本院向壽豐鄉公所函調函文及附件原本查證屬實，可推知該份複勘清
        冊於八十四年二月二十七日丁○○簽註於稅捐處函文之擬辦欄前即已作成，
        是被告辯稱複勘時的確有看到土地留有種植痕跡，但是不敢確定農民是在何
        時耕種，所以仍作未繼續耕作的認定，但他有將複勘的結果製作複勘清冊詳
        載複勘時每筆土地的使用狀況等語，應可採信。
      (3)又壽豐鄉公所因上述周欽光等人申請解釋土地稅法第二十二條之一各項的適
        用疑義一案，而由丁○○擬具函文於八十四年四月一日以壽鄉農務創字第三
        五四五號函請花蓮縣政府釋示，花蓮縣政府復於八十四年四月十四日以八四
        府農務字第三八六七０號函請當時台灣省政府農林廳（下稱農林廳）釋示，
        經農林廳於八十四年四月二十日以八四農經字第三五四二二號函示：「農業
        用地是否繼續作農業使用為事實認定問題，查以目前農業整體環境而言，確
        有地區性生產不經濟情況存在，因此在農地未改變原有地形地貌情況下及未
        變更做非農業使用，應予從寬認定為繼續作農業使用。」，且經花蓮縣政府
        於八十四年四月二十六日以八四府農務字第四四六四六號函附壽豐鄉公所依
        上述函示辦理的事實，有上述各函文附卷可佐。
      (4)再吳永泉、徐進興、周欽光、翁日蘭、林春華、陳銀妹等六人於八十四年九
        月十四日向壽豐鄉公所申請核發八十三年勘查使用情形證明，壽豐鄉公所於
        八十四年九月十五日收文後，即由承辦人陳阿竹簽請已調至民政課的原勘查
        人丁○○簽註意見，丁○○即附上前述之複勘清冊並依據前開農林廳的函示
    簽註以：「擬：一、案列土地第一次勘查結果認定草長，未耕作。二、第二
        次複勘：萬壽段二三、二四、六九、五０、五一、五七、五八、一一九、一
        二０、一二一、一二二、一二三、八七、九０、八八、八九、一二七、四七
        、六０、八六、九一、一０九、一一四等二三筆土地雖然草長，但經現耕人
        指界後，可辨識留有種植瓜類之溝畦、帆布、蓄水坑（如附清冊所載），可
        認定種植季節性作物（如西瓜等）」的事實，並有申請書六份、簽辦單暨複
        勘清冊一份在卷可查，顯見當時核發勘查使用證明情形之業務，已非由調至
        民政課的被告所負責或監督的事項，又丁○○於八十四年九月十五日簽註所
        附的複勘清冊經比對的結果，與其附於前述稅捐處函轉申請解釋的複勘清冊
        相同，是被告辯稱該份複勘清冊早於複勘後即製作完成，並非在八十四年九
        月十五日才製作等語，以及辯稱他是依據前開農林廳的函示，以上述農地均
        未改變原有地形地貌情況，也沒有變更做非農業使用，才從寬認定為繼續作
        農業使用等語，均核與事實相符，應可採信。
      (5)再參酌上述二十五筆土地的承租人陳阿義、陳順諒、陳新喜、林希聖於調查
        站中均證稱曾分別在上述農地種植西瓜、哈密瓜等作物等語，並有協議書（
        即租賃契約書）八份在卷供參，足徵被告辯稱複勘時發現有種植痕跡等情，
        應非虛詞，是被告於複勘後所作的複勘清冊，尚難認為有何不實之處。
      (6)又上述土地稅法第五十五條之二對取得農業用地者不繼續耕作的處罰規定，
        業於九十一年一月三十日修正時刪除，而前述吳永泉、徐進興、周欽光、翁
        日蘭、林春華、陳銀妹農地所有人最後未受裁罰，係修法後的當然結果，並
        非因被告有何圖利行為，此亦有財政部再訴願決定書一份所載理由附卷可考
        。
      (7)據上所陳，本院認為被告丁○○於八十四年九月間已因調至民政課，農業事
        項並非其主管或監督的事務，而不屬圖利罪所規範的行為人，而且被告於八
        十四年九月十五日所為的會簽內容，雖與原先初、複勘的記載不同，但係依
        據農林廳的函示從寬認定的結果，並非不實的記載，又其於八十三年十一月
        二十一日複勘後所據以製作的複勘清冊，亦無任何不實之處，實難認為被告
        有何公務員登載不實或圖利的犯行。
（三）被告戊○○部分：
      (1)被告戊○○於八十五年間為花蓮縣壽豐鄉公所技士，並參與上述洪麗卿及陳
        家滕所有農地的實地會勘，負責認定上述共計六筆農地是否有繼續作農業使
        用的工作，於八十五年十二月十三日先會勘洪麗卿所有之四筆土地，於同年
        月十九日會勘陳家滕所有的二筆土地，均認定「什草叢生，未耕作及噴殺草
        劑，85/2期休耕無案，鄰地種植造林。」惟洪麗卿及陳家滕提出申復後，於
        八十六年一月十六日複勘時，卻改以「複勘時認定初勘錯誤，初勘時地上即
        噴有年年春殺草處理，複勘時已種植作物，初複勘均繼續作農業使用」的認
        定記載於農業用地定期實地查核清單上的事實，業據被告坦白承認，並經證
        人即一同會勘之地政事務所人員吳政昌、溫瑞鴛、稅捐處人員林秋滿、張乃
        美證述在卷，且有申復書二份及農業用地定期實地查核清單六份在卷可憑。
        比對被告初、複勘的記載，不同之處僅在於初勘時認定未噴殺草劑，複勘時
        則改以初勘時農地即噴有殺草劑。
      (2)又被告複勘時，上述農地的確分別有雜草枯黃、噴灑殺草劑及種植麵包樹、
        檳榔等樹苗的情形，亦據證人吳政昌、溫瑞鴛、林秋滿證述詳盡，是被告辯
        稱他推斷殺草劑也有可能在初勘前就已噴灑等語，並非無據，被告因此作有
        利於農地所有人的認定，尚與刑法第二百十三條明知為不實事項而登載於公
        文書的要件有間。
      (3)再按在農地未改變原有地形地貌及未變更做非農業使用的情況下，應予從寬
        認定為繼續作農業使用，此有前開農林廳八四農經字第三五四二二號的函示
        可憑，是被告戊○○初、複勘的記載縱然有上述的歧異之處，然依上開函示
        ，無論依被告初勘或複勘的記載均應從寬認定為繼續作農業使用，並不因複
        勘更改初勘的認定而會有不同的認定，是洪麗卿與陳家滕上述六筆土地免予
        裁罰，乃係因農林廳函示的當然結果，與被告複勘記載初勘錯誤無涉，因此
        ，縱被告複勘的記載有不實之處，亦不足以生損害於公眾或他人，與刑法第
        二百十三條之構成要件亦有不符，不能以該罪相繩。
（五）綜上所述，顯見被告二人主觀上並無任何明知為不實事項而登載於公文書的情
      事，也沒有違背法令圖利自己或他人獲得利益，是被告二人上述的辯解，均應
      屬實在，可以採信，本院認為依據卷內的事證，既不足以證明被告二人有行使
      及登載不實事項於公文書，以及圖利的犯行，此外，也查不到其他積極證據來
      證明被告犯罪，依據上述說明，自應對被告二人為無罪之諭知。
據上論斷，應依刑事訴訟法第三百零一條第一項，判決如主文。
本案經檢察官薛智友到庭執行職務。
中      華      民      國    九十二    年      九      月     十七     日
                              臺灣花蓮地方法院刑事庭
                                  法  官  陳  雅  敏
右正本證明與原本無異。
如對本判決不服，應於送達後十日內，向本院提出上訴狀。（應抄附繕本）
                                  法院書記官
中      華      民      國    九十二    年      九      月     十八     日


司法院資訊處製作；財團法人民間司法改革基金會備份。
